【裁判字號】    97,上,38
【裁判日期】    970617
【裁判案由】    債務人異議之訴
【裁判全文】
臺灣高等法院臺南分院民事判決            97年度上字第38號
上  訴  人  第一商業銀行股份有限公司
法定代理人  丁○○
訴訟代理人  張天良  律師
被 上訴 人  乙○○
            丙○○
            甲○○
共      同
訴訟代理人  蔡雪苓  律師
上列當事人間債務人異議之訴事件，上訴人對於中華民國96年1
2月31日台灣台南地方法院（96年度訴字第1373號）第一審判決
提起上訴，本院於97年6月3日言詞辯論終結，判決如下：
    主    文
上訴駁回。
第二審訴訟費用由上訴人負擔。
    事實及理由
一、被上訴人於原審起訴主張：上訴人對債務人蓋德公司及被上
    訴人之債權本金新台幣 (下同)177 萬元已分別於原審法院
    74年度執字第4575號案中受償6,838元（其中4,453元為執行
    費用），及原審8 8年度執字第5044號強制執行事件中，自
    被上訴人洪張金英之財產受償177萬元。查當時被上訴人洪
    張金英之郵局帳戶共有存款約380萬元，但上訴人僅主張請
    求本金債權177萬元（尚餘其他存款2百餘萬元），故在88年
    5月14日時，上訴人之本金債權已因受償而消滅，利息及違
    約金債權在該日以前產生者，現已逾請求權時效而消滅，在
    該日以後者，則因本金債權已不存在而失所附麗亦不存在。
    又系爭債務係於71年間發生，而本件訴外人洪清田係於83年
    8月23日死亡，上訴人原得對於其繼承人之全體或其中之一
    人或數人承受之遺產或其固有財產，同時或先後為強制執行
    ，始為適法，惟上訴人於88年、91年間仍對已歿無當事人能
    力之洪清田聲請強制執行，於法即屬無據，該執行行為，本
    不生效力，更遑論上訴人有對被上訴人為行使權利之表示而
    發生時效中斷之效力。因此，本件應自原審法院74年度執字
    第4575號強制執行程序終結後，重行起算時效15年，惟上訴
    人在逾15年後，於96年間始聲請對被上訴人乙○○、洪榮隆
    、丙○○三人為強制執行，其請求權已罹於時效。而上訴人
    已向被上訴人乙○○收取1,536,942元，向被上訴人丙○○
    收取1,536,942元，及向被上訴人甲○○收取177萬元，即非
    正當。而被上訴人5人自始均一再向各法院執行處聲明異議
    ，表明債權不存在及時效已消滅等等。依民法第179條及民
    法第184條第1項前段之規定，擇一請求上訴人給付上開款項
    利息。爰求為判決：(一)確認上訴人就原審法院南院雅96執南
    字第46652號債權憑證正本之執行名義所載被上訴人等人應
    連帶給付上訴人177萬元及其利息及違約金之債權均不存在
    。(二)上訴人所持執行名義原審法院96年7月18日南院雅96執
    字第46652號債權憑證原始執行名義：原審法院72年度訴字
    第608號民事判決，不許對被上訴人為強制執行。(三)上訴人
    應給付被上訴人乙○○1,536,942元、被上訴人丙○○1,536
    ,942 元、被上訴人甲○○177萬元，及各自上訴人收取上開
    款項之時起至清償日止，按年息百分之5計算之利息（原審
    僅判命上訴人應給付被上訴人甲○○1,254,056元、被上訴
    人丙○○1,524,159元、被上訴人乙○○1,535,954元及各自
    96年11月7日、同年月21日、同年月21日起，均至清償日止
    ，按年息百分之5計算之利息。駁回被上訴人其餘之訴，上
    訴人就其敗訴部分聲明不服，被上訴人則為未就其敗訴部分
    聲明不服而告確定）。
二、上訴人則以：上訴人歷次對主債務人及被上訴人之強制執行
    均係依據法院之執行名義而來，從未表示放棄本金，上訴人
    於88年3月22日以原審86南院慶執明字第33618號債權憑證聲
    請強制執行（台灣台南地方法院88年執字第5044號）時，僅
    知債務人洪張金英在第三人下營郵局有存款，不知存款金額
    若干，因上訴人借款給蓋德公司之本金為170萬元及7萬元合
    計為177萬元，故於該強制執行聲請狀始表明債權為177萬元
    。依兩造間特約，系爭177萬元應先抵充違約金、利息，故
    上訴人177萬債權本金並未受償。又被上訴人4人於96年9月3
    日向上訴人出具申請書，表示願意依照上訴人所計算出應償
    還之金額清償，業已放棄時效利益並與上訴人達成和解，然
    被上訴人並未依約清償云云。爰上訴聲明：(一)原判決不利上
    訴人部分廢棄。(二)上開廢棄部分，駁回被上訴人在第一審之
    訴及假執行之聲請。
三、兩造不爭執之事項：
  (一)上訴人與立約人即債務人蓋德公司（借款人）、洪清田（連
    帶保證人）、洪張金英（連帶保證人）、甲○○（連帶保證
    人）約定：立約人分期清償債務時，上訴人得按各項費用、
    違約金、利息（包括遲延利息在內）及本金之順序，抵償立
    約人所負債務。
  (二)上訴人起訴請求債務人蓋德公司（借款人）、洪清田（連帶
    保證人）、洪張金英（連帶保證人）、甲○○（連帶保證人
    ）給付借款，經原審以72年度訴字第608號民事判決蓋德公
    司（借款人）、洪清田（連帶保證人）、洪張金英（連帶保
    證人）、甲○○（連帶保證人）應連帶給付上訴人177萬元
    ，及其中170萬元自71年10月27日起，其中7萬元自71年10月
    28日起，均至清償日止按中央銀行核定放款利率計算之利息
    ，並其中170萬元自71年11月27日起，其中7萬元自71年11月
    28日起，均至清償日止，逾期在6個月以內者，按上開利率
    百分之10，逾期超過6個月者，按上開利率百分之20計算之
    違約金。上開民事判決，業於72年5月30日確定。
  (三)原審74年度執簡字第857號強制執行事件（債權人為上訴人
    ，下同，執行卷已逾保存年限）：
   1.執行名義：台灣台南地方法院72年度訴字第608號民事確定
     判決。
   2.終結情形：原審於74年3月28日以南院執簡字第25698號核
     發債權憑證：(1)債務人：蓋德公司、洪清田、洪張金英、
     甲○○。(2)執行名義聲請執行債權：同原審72年度訴字第6
     08號民事確定判決所命給付。
  (四)原審74年度執字第4575號強制執行事件（執行卷已逾保存年
    限）：
  1.執行名義：原審74年3月28日南院執簡字第25698號債權憑證
    。
  2.債務人：蓋德公司、洪清田、洪張金英、甲○○。
  3.終結情形：原審於上開債權憑證蓋受償章記載受償情形：受
    償6,838元。
  (五)原審76年度執字第7975號強制執行事件（執行卷已逾保存年
    限）：
  1.執行名義及聲請執行債務人：不詳。
  2.執行情形（依分配表之記載）：對債務人洪清田之財產聲請
    執行上開177萬元債權，但未受任何分配。
  (六)原審78年度執字第2545號強制執行事件（執行卷已逾保存年
    限）：
  1.執行名義及聲請執行債務人：不詳。
  2.執行情形（依分配表之記載）：對債務人甲○○之財產聲請
    執行上開177萬元債權，但未受任何分配。
  (七)原審法院81年度執字第1734號強制執行事件：
  1.執行名義：原審74年3月28日南院執簡字第025698號債權憑
    證。
  2.執行債務人：蓋德公司、洪清田、洪張金英、甲○○。
  3.聲請執行金額：同於審法院72年度訴字第608號民事確定判
    決所命給付。
  4.終結情形：原審於81年4月22日以81南院健執合字第29391號
    核發債權憑證。
  (八)原審86年度執字第5580號強制執行事件（上訴人係於86年4
    月30日提出本件強制執行之聲請）：
  1.執行名義：原審81年4月22日81南院健執合字第29391號債權
    憑證：
  (1)債務人：蓋德公司、洪清田、洪張金英、甲○○。
  (2)原執行名義名稱：原審74年3月28日南院執簡字第25698號債
    權憑證。
  (3)執行名義債權：債務人應連帶給付債權人177萬元，及其中1
    70萬元自71年11月1日起，其中7萬元自71年10月28日起，均
    至清償日止按中央銀行核定放款利率計算之利息，並其中
    170萬元自71年11月27日起，其中7萬元自71年11月28日起，
    均至清償日止，在6個月以內者，按上開利率百分之10，超
    過6個月者，按上開利率百分之20計算之違約金。
  (4)執行受償情形：於75年3月1日經74執字第4575號受償6,838
    元（其中4,425元為本件執行費用）。
  2.聲請狀所載如下：
  (1)債務人：蓋德公司、洪清田、洪張金英、甲○○。
  (2)聲請重發債權憑證。
  3.終結情形：原審於86年5月20日以86南院慶執明字第33618號
    核發債權憑證（債務人：蓋德公司、洪清田、洪張金英、甲
    ○○）。
  (九)原審88年度執字第5044號強制執行事件：
  1.執行名義：原審86年5月20日86南院慶執明字第33618號債權
    憑證（債務人：蓋德公司、洪清田、洪張金英、甲○○）。
  2.聲請狀所載如下：
  (1)債務人：洪張金英。
  (2)聲請對債務人於第三人下營郵局之存款債權177萬元為強制
    執行，依聲請狀事實及理由欄第二行所載為：依執行名義債
    務人應給債權人177萬元。
  3.執行受償情形：
  (1)原審於88年4月26日核發執行命令，准許債權人即上訴人之
    新營分行向第三人下營郵局收取債權金額177萬元。
  (2)債權人於88年5月14日具狀陳報債權人已於88年5月14日向第
    三人下營郵局收取債權金額177萬元，本件債權尚欠170萬元
    自71年11月1日起，及另7萬元自71年10月28日起，均至清償
    日止，按中央銀行核定放款利率計算之利息，並其中170萬
    元自71年11月27日起，其中7萬元自71年11月28日起，均至
    清償日止，在6個月以內者，按上開利率百分之10，超過6個
    月者，按上開利率百分之20計算之違約金不足受償。
  4.終結情形：原審於88年5月24日在上開債權憑證蓋受償章記
    載受償情形：受償177萬元，並於88年5月27日送達該債權憑
    證予債權人。
  (十)原審法院91年度執字第13105號強制執行事件（上訴人係於9
    1年4月25日提出本件強制執行之聲請）：
  1.執行名義：原審86年5月20日86南院慶執明字第33618號債權
    憑證（債務人：蓋德公司、洪清田、洪張金英、甲○○）。
  2.聲請狀所載如下：
  (1)債務人：蓋德公司、洪清田、洪張金英、甲○○。
  (2)聲請執行金額：債務人應依86南院慶執明字第33618號債權
    憑證所載內容給付債權人，業經本院於88年度執字第5044號
    受償177萬元，但其中170萬元自71年11月1日起，及另7萬元
    自71年10月28日起，均至清償日止，按中央銀行核定放款利
    率計算之利息，並其中170萬元自71年11月27日起，其中7萬
    元自71年11月28日起，均至清償日止，在6個月以內者，按
    上開利率百分之10，超過6個月者，按上開利率百分之20計
    算之違約金，惟迄未清償，債權人依法聲請重發債權憑證。
  3.終結情形：原審於91年4月29日以91南院鵬執明字第13105號
    換發債權憑證（債務人：蓋德公司、洪清田、洪張金英、甲
    ○○），記載債權人聲請執行金額：債務人應連帶給付債權
    人177萬元，及其中170萬元自71年10月27日起，其中7萬元
    自71年10月28日起，均至清償日止按中央銀行核定放款利率
    計算之利息，並其中170萬元自71年11月27日起，其中7萬元
    自71年11月28日起，均至清償日止，逾期在6個月以內者，
    按上開利率百分之10，逾期超過6個月者，按上開利率百分
    之20計算之違約金，並記載執行受償情形：本件經原審74年
    度執字第4575號案件受償6,838元（其中4,425元為執行費用
    ），又於88年度執字第5044號受償177萬元。
  (十一)原審96年度執字第46652號強制執行事件（債權人係於96年7
    月10日提出本件強制執行之聲請）：
  1.執行名義：原審91年4月29日91南院鵬執明字第13105號債權
    憑證（債務人：蓋德公司、洪清田、洪張金英、甲○○）。
  2.聲請狀所載如下：
  (1)債務人：蓋德公司、乙○○、洪榮隆、丙○○、洪張金英、
    甲○○。
  (2)聲請執行金額：債務人應連帶給付債權人177萬元，及其中
    170萬元7萬元部分，均自80年12月8日起至清償日止，
    按年息百分之9.25百分之8.5計算之利息，並自80年12
    月8日起至清償日止，按上開利率百分之20計算之違約金。
  (3)聲請重發債權憑證。
  3.終結情形：原審法院於96年7月18日以南院雅96執南字第466
    52號核發債權憑證：
  (1)債務人：蓋德公司、洪清田（歿）、乙○○、洪榮隆、丙○
    ○、洪張金英、甲○○。
  (2)聲請執行金額：債務人應連帶給付債權人177萬元，及其中
    177萬元7萬元部分，均自80年12月8日起至清償日止，
    按年息百分之9.25百分之8.5計算之利息，並自80年12
    月8日起至清償日止，按上開利率百分之20計算之違約金。
  (十二)原審法院96年度執字第53931號強制執行事件：
  1.執行名義：原審96年7月18日南院雅96執南字第46652號債權
    憑證（債務人：蓋德公司、洪清田（歿）、乙○○、洪榮隆
    、丙○○、洪張金英、甲○○）。
  2.聲請狀所載如下：
  (1)債務人：蓋德公司、乙○○、洪榮隆、丙○○、洪張金英、
    甲○○。
  (2)聲請執行金額：債務人應連帶給付債權人177萬元，及其中
    170萬元7萬元部分，均自80年12月8日起至清償日止，
    按年息百分之9.25百分之8.5計算之利息，並自80年12
    月8日起至清償日止，按上開利率百分之20計算之違約金。
  3.執行受償情形（含囑託嘉義，嗣經原審發函撤回囑託執行
    ）、台北、板橋地方法院（嗣經原審發函撤回囑託執行）執
    行：
  (1)原審於96年11月2日核發執行命令，准許債權人即上訴人向
    第三人台灣銀行股份有限公司新營分公司收取債務人丙○○
    之存款債權金額1,524,159元，債權人已於96年11月21日向
    第三人收取完畢。
  (2)原審於96年11月2日核發執行命令，准許債權人即上訴人向
    第三人台灣銀行股份有限公司新營分公司收取債務人乙○○
    之存款債權金額1,535,954元，債權人已於96年11月21日向
    第三人收取完畢。
  (3)台灣台北地方法院96年度執助字第5330號：該院於96年9月2
    1日核發執行命令，命第三人國史館郵局將債務人甲○○之
    存款債權，在177萬元（含手續費100元）範圍內逕向原審支
    付。嗣經原審於96年10月18日通知債權人到院領取，經債權
    人於96年11月7日具領1,769,900元。
  (4)台灣嘉義地方法院96年度執助字第431號：該院於原審發函
    撤回囑託執行前業已核發執行命令，准許債權人即上訴人向
    第三人兆豐國際商業銀行股份有限公司嘉義分公司、台灣郵
    政股份有限公司民雄雙福郵局收取債務人乙○○、丙○○之
    存款債權金額各988元、12,783元，合計13,771元。
  3.終結情形：原審96年7月18日南院雅96執南字第46652號債權
    憑證所載債權金額合計4,843,884元，業已全部清償。
  (十三)被上訴人之被繼承人洪清田於83年8月23日死亡，乙○○、
    洪榮隆、丙○○為其繼承人。
  (十四)被上訴人乙○○、洪榮隆、丙○○、洪張金英於96年9月3日
    向上訴人提出申請書，略以：上開被上訴人4人不知88年所
    償還之177萬元被當成利息清償，導致本金仍然存在且持續
    計息，於96年8月29日與上訴人溝通後，被上訴人仍須償還
    本金177萬元及自80年12月8日起至96年7月31日止，按年息
    百分之2.5計算之利息。希望上訴人能提出相關資料供被上
    訴人了解始末，若上訴人認被上訴人仍應清償，被上訴人亦
    莫可奈何，請上訴人算出償還之總金額並提供匯款帳戶，等
    被上訴人將款項匯入上訴人指定帳戶還清債務後，上訴人能
    出具清償證明。經上訴人之新營分行於96年9月11日發函表
    示略以：同意該申請書所請，惟以被上訴人4人能依約履行
    為條件，期限自核准日起算1個月內，逾期即利息之優惠將
    取消，並依法求償，利率仍以原利率年息百分之9.25、百分
    之8.50計收。惟被上訴人4人自上訴人核准日起算1個月內，
    並未依上訴人同意之條件履行。
  (十五)被上訴人乙○○、洪榮隆、丙○○、洪張金英於96年9月13
    日以存證信函向上訴人主張上開申請書係錯誤之意思表示，
    且係受詐欺而為，依法撤銷。上訴人於96年9月14日收受該
    存證信函，並於96年10月5日以存證信函回覆4位被上訴人，
    並表示上訴人並無欺騙4位被上訴人之情事。
  (十六)本件借款本金177萬元，其中170萬元部分之利率為年息百分
    之9.25，又其中7萬元部分之利率為年息百分之8.5（見原審
    卷第164至171頁，本院卷第109頁）。
四、得心證理由：
    緣被上訴人主張上訴人所持原審法院96年7月18日南院雅96
    執南字第46652號債權憑證所載借款本金債權177萬元，業因
    被上訴人洪張金英之清償而消滅，至其利息、違約金債權請
    求權亦已因罹於時效，被上訴人得拒絕給付。惟上訴人違法
    執行，無法律上之原因而受領4,843,884元，致被上訴人乙
    ○○、丙○○、甲○○各受有1,536,942元、1,536,942元、
    177萬元之損害，自應返還等情，然為上訴人所否認，並以
    前詞置辯。是本件應審究者，厥為上訴人之借款債權是否因
    被上訴人洪張金英清償而消滅？本件借款之利息及違約金請
    求權時效是否中斷？茲分述之：
  (一)按請求權，因15年間不行使而消滅；但法律所定期間較短者
    ，依其規定；利息、紅利、租金、贍養費、退職金及其他一
    年或不及一年之定期給付債權，其各期給付請求權，因5年
    間不行使而消滅；消滅時效，自請求權可行使時起算；消滅
    時效，因下列事由而中斷：一、請求。二、承認。三、起訴
    。下列事項，與起訴有同一效力：一、依督促程序，聲請發
    支付命令。二、聲請調解或提付仲裁。三、申報和解債權或
    破產債權。四、告知訴訟。五、開始執行行為或聲請強制執
    行；時效中斷者，自中斷之事由終止時，重行起算；時效完
    成後，債務人得拒絕給付；民法第125條、第126條、第128
    條前段、第129條、第137條第1項及第144條第1項分別定有
    明文。次按違約金係為賠償因遲延清償所生之損害而為約定
    ，並非基於同一基本債權而定期反覆發生之請求權，自非屬
    民法第126條所規定之利息及其他一年或不及一年之定期給
    付債權之各期給付請求權，故應適用民法第125條一般時效
    期間15年之規定。又主債務人所有之抗辯，保證人得主張之
    ；向主債務人請求履行，及為其他中斷時效之行為，對於保
    證人亦生效力；民法第742條第1項及第747條有明文規定。
    此於連帶保證亦有類推適用之餘地。是以主債務人之消滅時
    效未完成者，苟其契約別無訂定，則連帶保證人不得以債權
    人對於自己之消滅時效已完成資為對抗。又債權人原有請求
    權之消滅時效期間，因聲請強制執行而時效中斷者，應自執
    行程序終結時即執行名義成立之日起，重行起算，而類推適
    用民法第747條之規定，對於連帶保證人亦生效力。查本件
    上訴人持原審72年度訴字第608號民事確定判決或原審依此
    核發或換發之債權憑證為執行名義，先後多次聲請對訴外人
    蓋德公司、被上訴人洪張金英、甲○○及已歿之訴外人洪清
    田所有之財產為強制執行，迄至原審81年度執字第1734號強
    制執行事件，於81年4月22日以81南院健執合字第29391號核
    發債權憑證，該執行程序乃告終結，上訴人之本件借款債權
    （含本金、利息、違約金）請求權之消滅時效，即應自81年
    4月22日起重行起算。惟上訴人卻至86年4月30日始再對前揭
    債務人聲請強制執行，經原審以86年度執字第5580號受理在
    案，則其利息請求權已有部分逾越5年之消滅時效。被上訴
    人據此對81年4月30日之前所生之利息為時效抗辯，拒絕給
    付，自屬有據。又訴外人洪清田雖已於83年8月23日死亡，
    而上訴人於原審86年度執字第5580號強制執行程序中，卻仍
    對洪清田聲請強制執行，固非合法，然上訴人於同一執行事
    件既已對主債務人之蓋德公司同時聲請強制執行，自已發生
    時效中斷之效果，而此對主債務人之連帶保證人亦生效力，
    故被上訴人自不得對本件借款自81年4月30日起所發生之利
    息債權主張時效完成之利益。至於上訴人之違約金請求權，
    應適用民法第125條一般時效期間15年之規定，被上訴人對
    此援引5年之短期時效抗辯，洵非有據。
  (二)上訴人於原審86年度執字第5580號強制執行事件執行終結時
    ，其執行名義債權尚有「債務人應連帶給付債權人177萬元
    ，及其中170萬元自71年11月1日起，其中7萬元自71年10月
    28日起，均至清償日止按中央銀行核定放款利率計算之利息
    ，並其中170萬元自71年11月27日起，其中7萬元自71年11月
    28日起，均至清償日止，在6個月以內者，按上開利率百分
    之10，超過6個月者，按上開利率百分之20計算之違約金」
    未獲清償（本件借款債權曾於75年3月1日經原審74年度執字
    第4575號受償6,838元，其中4,425元為本件執行費用），嗣
    上訴人再持原審86年度執字第5580號強制執行事件核發之86
    年5月20日86南院慶執明字第33618號債權憑證（債務人：蓋
    德公司、洪清田、洪張金英、甲○○）為執行名義，聲請對
    被上訴人洪張金英於第三人下營郵局之存款債權177萬元為
    強制執行，經原審法院民事執行處於88年4月26日核發執行
    命令，准許債權人即上訴人新營分行向第三人下營郵局收取
    債權金額177萬元，上訴人新營分行並於88年5月14日具狀陳
    報已於88年5月14日向第三人下營郵局收取債權金額177萬元
    ，本件債權尚欠170萬元自71年11月1日起，及另7萬元自71
    年10月28日起，均至清償日止，按中央銀行核定放款利率計
    算之利息，並其中170萬元自71年11月27日起，其中7萬元自
    71年11月28日起，均至清償日止，在6個月以內者，按上開
    利率百分之10，超過6個月者，按上開利率百分之20計算之
    違約金不足受償之事實，為兩造所不爭執，並經本院調閱前
    開執行卷屬實。上訴人主張：以上訴人新營分行於88年5月1
    4日向下營郵局領取177萬元，該177萬元不足以抵償本件借
    款之違約金及利息，被上訴人尚欠自80年12月8日起算之利
    息、違約金及本金177萬元。原審88年度執字第5044號強制
    執行事件，於88年5月14日向原審民事執行處所提出呈報狀
    ，僅係表示上訴人有領取177萬元，並未表示所領取之177
    萬元是本金，抑或利息、違約金。故上訴人所領取該177萬
    元，依約或依民法第323條，應先抵充費用及利息云云；然
    查：
  1.按清償人所提出之給付，應先抵充費用，次充利息，次充原
    本，民法第323條固有明文規定。惟上訴人與立約人即債務
    人蓋德公司（借款人）、洪清田（連帶保證人）、洪張金英
    （連帶保證人）、甲○○（連帶保證人）既已約定：立約人
    分期清償債務時，上訴人得按各項費用、違約金、利息（包
    括遲延利息在內）及本金之順序，抵償立約人所負債務，顯
    見其間就清償抵充之順序已為約定，依契約自由之原則，即
    應受該約定之拘束，故可認上訴人抗辯：本件借款債務人清
    償時，依約定應先抵充費用及利息等語，雖非無據。惟若債
    權人以有利於債務人之清償抵充方法抵充債務，債務人亦表
    示同意者，依契約自由及誠信原則，當非法所不許。本件審
    諸上訴人新營分行於88年5月14日具狀陳報其已於88年5月14
    日向第三人下營郵局收取債權金額177萬元，而本件債權尚
    欠170萬元自71年11月1日起，及另7萬元自71年10月28日起
    ，均至清償日止，按中央銀行核定放款利率計算之「利息」
    ，並其中170萬元自71年11月27日起，其中7萬元自71年11月
    28日起，均至清償日止，在6個月以內者，按上開利率百分
    之10，超過6個月者，按上開利率百分之20計算之「違約金
    」（嗣後上訴人於91年4月25日再度向原法院聲請強制執行
    時，亦再明確表明亦就利息及違約金為強制執行，而177萬
    元本金則已清償無訛），足徵被上訴人洪張金英清償之177
    萬元之本金，業經上訴人以有利於債務人之抵充方法抵充本
    件借款本金債務甚明，債務人亦表示同意（見原審卷第163
    頁），則應如何抵充於給付時即已確定，自不容上訴人事後
    再主張以不利於債務人之約定條款為抵充。準此，本件借款
    之本金債權部分，業經被上訴人洪張金英於88年5月14日清
    償177萬元而消滅，依民法第274條之規定，他債務人亦同免
    其責任，是就本金債權全部清償後之利息及違約金之從債權
    ，因已無從依附於本金債權而發生，固不待言。惟就本金債
    權全部清償前，已發生之利息及違約金債權既已為獨立之債
    權，債務人自仍負有給付之義務。
  2.上訴人於原審88年度執字第5044號強制執行事件後，又於91
    年4月25日對債務人蓋德公司、洪清田、洪張金英、甲○○
    提出強制執行之聲請，經原審以91年度執字第13105號受理
    在案，並於91年4月29日以91南院鵬執明字第13105號換發債
    權憑證，該案之執行程序因而終結。上訴人嗣又於96年7月1
    0日始對債務人蓋德公司、乙○○、洪榮隆、丙○○、洪張
    金英、甲○○提出強制執行之聲請，經原審以96年度執字第
    46652號受理在案，並於96年7月18日以南院雅96執南字第46
    652號核發債權憑證，該案之執行程序亦告終結，為兩造所
    不爭執，則上訴人之本件借款利息、違約金債權請求權之消
    滅時效，因原審86年度執字第5580號強制執行程序終結時之
    86年5月20日，距原審91年度執字第13105號強制執行程序聲
    請時之91年4月25日，其利息、違約金請求權依序並未逾越5
    年、15年之消滅時效，並無時效完成之問題。嗣原審91年度
    執字第13105號強制執行程序於91年4月29日終結，自該執行
    程序終結時起，上訴人之借款利息、違約金請求權之消滅時
    效即應重行起算。然上訴人卻遲至96年7月10日始再對前揭
    債務人聲請強制執行（原審96年度執字第46652號），其利
    息請求權顯已逾5年之消滅時效，則被上訴人就如原判決附
    表一所示之利息債權為時效抗辯，拒絕給付，於法有據。則
    本件借款尚未罹於消滅時效之違約金債權部分，即如原判決
    附表二所示170萬元自71年11月27日起，7萬元自71年11
    月28日起，均至88年5月14日（清償日）止，在6個月以內者
    ，按上開利率百分之10，超過6個月者，按上開利率百分之
    20計算之違約金，仍未獲清償，應堪認定。惟就違約金債權
    所為之時效抗辯，即非可採。是故，本件借款之連帶保證人
    洪清田雖已於83年8月23日死亡，然因上訴人向主債務人之
    蓋德公司請求履行，及為其他中斷時效之行為，對於連帶保
    證人亦生效力，而被上訴人乙○○、洪榮隆、丙○○為連帶
    保證人洪清田之繼承人，是其對被繼承人洪清田所遺對上訴
    人之連帶保證債務，依繼承之法律關係，應負連帶清償責任
    ，則上訴人本於消費借貸之連帶保證及繼承之法律關係，請
    求被上訴人連帶給付如附表二所示170萬元自71年11月27
    日起，7萬元自71年11月28日起，均至88年5月14日（清償
    日）止，在6個月以內者，按年息百分之9.25百分之8.5
    之百分之10，超過6個月者，按上開利率之百分之20計算之
    違約金，並據以對被上訴人聲請強制執行（原審96年度執字
    第53931號），於法並無不合。至逾此所為之請求，尚非有
    理。
  (三)上訴人雖抗辯：被上訴人乙○○、洪榮隆、丙○○、洪張金
    英於96年9月3日向上訴人提出之申請書，為被上訴人乙○○
    、洪榮隆、丙○○、洪張金英拋棄時效完成利益之表示，被
    上訴人乙○○、洪榮隆、丙○○、洪張金英不得再主張時效
    抗辯云云；然查，時效利益之拋棄係處分行為之一種，應由
    因時效受利益之人知時效完成之事實，對於時效完成受不利
    益之當事人，為不欲享受時效利益之意思表示，始足當之。
    若僅單純未行使抗辯權，尚不得解釋為有拋棄時效利益之表
    示。本件觀之被上訴人乙○○、洪榮隆、丙○○、洪張金英
    於96年9月3日向上訴人提出申請書（見原審卷第91頁），略
    以：上開被上訴人4人不知88年所償還之177萬元被當成利息
    清償，導致本金仍然存在且持續計息，於96年8月29日與上
    訴人溝通後，被上訴人仍須償還本金177萬元及自80年12月8
    日起至96年7月31日止，按年息百分之2.5計算之利息。希望
    上訴人能提出所有借據供被上訴人了解始末，若上訴人認被
    上訴人仍應清償，被上訴人亦莫可奈何，請上訴人算出償還
    之總金額並提供匯款帳戶，等被上訴人將款項匯入上訴人指
    定帳戶還清債務後，上訴人能出具清償證明等語，為兩造所
    不爭執，且有上開申請書在卷足憑（見原審卷第91頁），固
    足認被上訴人乙○○、洪榮隆、丙○○、洪張金英為本件借
    款債務曾向上訴人為如上之表示，惟觀諸申請書內容之文義
    ，係被上訴人等針對洪張金英於88年間所償還之177萬元係
    如何清償抵充債務乙節，請求上訴人查明並提供所有借據供
    被上訴人了解始末，以作為清償債務之依據，並非被上訴人
    乙○○、洪榮隆、丙○○、洪張金英知悉上訴人之債權請求
    權已經時效完成，而對上訴人為不欲享受時效利益之意思表
    示，從而上訴人所辯不足憑採。上訴人又辯稱：被上訴人乙
    ○○、洪榮隆、丙○○、洪張金英與上訴人於96年9月間就
    本件借款債權成立被上訴人乙○○、洪榮隆、丙○○、洪張
    金英應連帶給付上訴人177萬元，及自80年12月8日起至96年
    7月31日止，按年息百分之2.5計算之利息之和解契約，故被
    上訴人乙○○、洪榮隆、丙○○、洪張金英應受該和解契約
    效力之拘束云云；惟查，上開申請書既係被上訴人乙○○、
    洪榮隆、丙○○、洪張金英針對洪張金英於88年間所償還之
    177萬元係如何清償抵充債務乙節，請求上訴人查明並提供
    所有借據供渠等了解始末，以作為清償債務之依據。而上訴
    人之新營分行嗣於96年9月11日針對上開被上訴人之申請書
    亦發函表示略以：同意該申請書所請，惟以被上訴人4人能
    依約履行為條件，期限自核准日起算1個月內，逾期即利息
    之優惠將取消，並依法求償等語（見原審卷第114頁），既
    為兩造所不爭執，依此可見上訴人係以被上訴人4人能自核
    准日起算1個月內依約履行為和解之條件。惟其後被上訴人
    4人自上訴人核准日起算1個月內，並未依上訴人同意之條件
    履行，亦為兩造所不爭執，自難謂兩造就本件借款債權已成
    立被上訴人乙○○、洪榮隆、丙○○、洪張金英應連帶給付
    上訴人177萬元，及自80年12月8日起至96年7月31日止，按
    年息百分之2.5計算之利息之和解契約。故上訴人抗辯：被
    上訴人乙○○、洪榮隆、丙○○、洪張金英應受該和解契約
    效力之拘束云云，委無足採。
  (四)綜上所述，上訴人之本件借款債權經被上訴人洪張金英於88
    年5月14日清償本金債權177萬元後，債務人尚欠170萬元
    自71年11月1日起，及7萬元自71年10月28日起，均至清償
    日止，按年息百分之9.258.5計算之利息，並170萬元
    自71年11月27日起，7萬元自71年11月28日起，均至清償
    日止，在6個月以內者，按上開利率百分之10，超過6個月者
    ，按上開利率百分之20計算之違約金未清償。然因本件借款
    之利息請求權已逾5年之消滅時效，經被上訴人為時效抗辯
    ，拒絕給付後，上訴人之利息請求權已經時效消滅。至其中
    尚未罹於消滅時效之如原判決附表二所示170萬元自71年1
    1月27日起，7萬元自71年11月28日起，均至88年5月14日
    （清償日）止，在6個月以內者，按上開利率百分之10，超
    過6個月者，按上開利率百分之20計算之違約金債權合計529
    ,615 元，既尚未獲清償，則上訴人持原審法院96年7月18日
    南院雅96執南字第46652號債權憑證，聲請對債務人蓋德公
    司、乙○○、洪榮隆、丙○○、洪張金英、甲○○為強制執
    行，即屬正當。
  (五)末按無法律上之原因而受利益，致他人受損害者，應返還其
    利益；雖有法律上之原因，而其後已不存在者，亦同；受領
    人於受領時，知無法律上之原因或其後知之者，應將受領時
    所得之利益，或知無法律上之原因時所現存之利益，附加利
    息，一併償還；應付利息之債務，其利率未經約定，亦無法
    律可據者，週年利率為百分之5；民法第179條、第182條第2
    項前段及第203條分別定有明文。又有關請求權時效完成後
    之效果，我國固僅係採抗辯權發生主義，債務人僅因而取得
    拒絕給付之抗辯權，並非使請求權當然消滅，惟其性質上為
    一種滅卻性、永久性之抗辯權，如債務人行使此項抗辯權，
    表示拒絕給付，債務人即因此不再對債權人負給付之義務，
    嗣後如因法院之強制執行而為給付，因非基於債務人任意為
    之，依民法第180條第3款規定之反面解釋，此時就債權人所
    受領之給付，債務人得請求其返還，且此時因債務人已對債
    權人拒絕給付，其就原先對債權人所負之債務，自此時起已
    無給付之義務，故債權人因法院之強制執行所受到之該給付
    ，斯時起對債務人而言，並非債務人之任意給付，債權人已
    不得再繼續保有，故對債務人而言，無異可認債權人已無受
    領之法律上原因，債務人自得依不當得利之規定，請求債權
    人返還。否則，如認債務人於此種情形下不得請求返還，則
    民法時效抗辯之永久、滅卻性抗辯權之性質，暨時效制度之
    規範目的即無法維持。依上所述，上訴人之本件借款債權，
    業經被上訴人洪張金英於88年5月14日清償本金債權177萬元
    而消滅，又其中之利息請求權已逾越5年之消滅時效，且經
    被上訴人為時效抗辯，拒絕給付，又其中之170萬元自71
    年11月27日起，7萬元自71年11月28日起，均至88年5月14
    日（清償日）止，在6個月以內者，按年息百分之9.25
    8.5之百分之10，超過6個月者，按上開利率之百分之20計算
    之違約金債權合計529,615元，尚未獲清償，亦未罹於消滅
    時效，則上訴人持原審法院96年7月18日南院雅96執南字第
    46652號債權憑證，聲請對債務人蓋德公司、乙○○、洪榮
    隆、丙○○、洪張金英、甲○○為強制執行（原審96年度執
    字第53931號），經扣除其先向第三人兆豐國際商業銀行股
    份有限公司嘉義分公司、台灣郵政股份有限公司民雄雙福郵
    局收取被上訴人乙○○、丙○○之存款債權各988元、12,78
    3元，合計13,771元後，所餘違約金債權為515,844元；再扣
    除其於96年11月7日受領被上訴人甲○○對第三人國史館郵
    局之存款債權515,844元（上訴人實際受領之存款債權金額
    為1,769,900元）後，其對被上訴人就本件借款債權已無任
    何請求權足資行使。則上訴人受領逾上開違約金債權529,61
    5元之債權金額，既已無受領之法律上原因，難謂非不當得
    利。從而，被上訴人本於不當得利之法律關係，請求上訴人
    應給付被上訴人甲○○1,254,056元、被上訴人丙○○1,52
    4,159元、被上訴人乙○○1,535,954元，及各自96年11月7
    日、96年11月21日、96年11月21日起，均至清償日止，按年
    息百分之5計算之利息，為有理由，應予准許。至逾此所為
    之請求，為無理由，應予駁回。
五、綜上所述，被上訴人依不當得利之法律關係，請求上訴人返
    還受領逾上開違約金債權529,615元之金額，即給付被上訴
    人甲○○1,254,056元、被上訴人丙○○1,524,159元、被上
    訴人乙○○1,535,954元，及各自96年11月7日、同年月21日
    、同年月21日起，均至清償日止，按年息5％計算之利息，
    洵屬有據，應予准許。原審據此判命上訴人如數給付，核其
    認事用法並無不合。上訴人上訴意旨，猶執陳詞指摘原判決
    不當，求予廢棄改判，為無理由，應予駁回。
六、又本件被上訴人於原審以單一聲明，併主張侵權行為之法律
    關係，既與上開所主張之不當得利法律關係，就上開結果並
    無不同，僅係重疊之訴訟標的合併，則本院毋庸再審酌其主
    張之侵權行為法律關係，合併說明。本案事證已臻明確，兩
    造其餘攻擊防禦方法及舉證，核與判決結果不生影響，已毋
    庸再一一論述，附此敘明。
據上論結，本件上訴為無理由，依民事訴訟法第449條第1項、第
78條，判決如主文。
中    華    民    國    97    年    6     月    17    日
                  民事第三庭審判長法  官  陳光秀
                                  法  官  李文賢
                                  法  官  莊俊華
上為正本係照原本作成。
如對本判決上訴，須於判決送達後20日內向本院提出上訴狀，未
表明上訴理由者，應於上訴後20日內，向本院提出理由書（須附
繕本）。依法須繳納裁判費並應委任律師為訴訟代理人，始得上
訴。
中    華    民    國    97    年    6     月    18    日
                                  書記官  吳銘添
【附記】
民事訴訟法第466條之1：
(1)對於第二審判決上訴，上訴人應委任律師為訴訟代理人。但上
  訴人或其法定代理人具有律師資格者，不在此限。
(2)上訴人之配偶、三親等內之血親、二親等內之姻親，或上訴人
  為法人、中央或地方機關時，其所屬專任人員具有律師資格並
  經法院認為適當者，亦得為第三審訴訟代理人。
民事訴訟法第466條之2：
  上訴人無資力委任訴訟代理人者，得依訴訟救助之規定，聲請
  第三審法院為之選任律師為其訴訟代理人。


司法院資訊處製作；財團法人民間司法改革基金會備份。
